【裁判字號】    95,上易,264
【裁判日期】    950627
【裁判案由】    給付違約金
【裁判全文】
臺灣高等法院民事判決                 95年度上易字第264號
上  訴  人    丙○○
訴訟代理人    連復淇律師
被上訴人      京達貿易有限公司
兼法定代理人  甲○○
上列當事人間請求給付違約金事件，上訴人對於中華民國95年1
月26日臺灣臺北地方法院94年度訴字第3182號第一審判決提起上
訴，本院於95年6月20日言詞辯論終結，判決如下：
    主  文
上訴駁回。
第二審訴訟費用由上訴人負擔。
    事實及理由
甲、程序方面：
    被上訴人未於言詞辯論期日到場，經核並無民事訴訟法第38
    6條所列各款情事，爰依上訴人之聲請，由其一造辯論而為
    判決。
乙、實體方面：
一、上訴人起訴主張：上訴人將所有坐落於臺北市○○區○○路
    1段74號7樓之房屋（下稱系爭房屋）於93年9月16日與被上
    訴人甲○○訂立一不動產買賣契約書（下稱系爭契約書），
    以被上訴人京達貿易有限公司（下稱京達公司）為登記權利
    名義人，上訴人與被上訴人甲○○雙方約定買賣總價金為新
    台幣（下同）2,300萬元，其付款方式為被上訴人甲○○應
    於簽訂系爭契約書同時給付上訴人230萬元，其餘款項2,070
    萬元代償上訴人就系爭契約中之不動產之貸款後，如有餘額
    ，應於取得原貸款銀行核發清償證明時給付。上訴人於93年
    10月11日取得原貸款銀行即陽信商業銀行之清償證明，其清
    償金額為15,149,425元，被上訴人甲○○應付之尾款5,550,
    57 5元依約應於上訴人取得清償證明即93年10月11日同時給
    付。詎被上訴人甲○○遲至94年3月16日始將給付前揭餘款
    ，依照系爭契約書第8點、違約責任第(3)款約定，被上訴人
    甲○○應賠償上訴人自93年10月12日起每日按買賣總價2,30
    0萬元之萬分之三即6,900元計算之違約金，被上訴人甲○○
    共遲延156日，依約應給付上訴人違約金合計1,076,400元。
    被上訴人甲○○所指定之登記權利名義人為被上訴人京達公
    司，依系爭買賣契約書第4點、產權移轉第(4)款「辦理產權
    移轉登記時，有關登記權利名義人，得由甲方指定，乙方絕
    無異議；但甲方所指定之登記權利名義人應與甲方共同負連
    帶責任」之約定，被上訴人等2人上開違約金應連帶賠償負
    責。為此依買賣契約關係提起本件訴訟，並聲明：(一)原判決
    廢棄。(二)被上訴人應連帶給付上訴人1,076,400元及自民國
    93年10月12日起至清償日止按年息5%計算之利息。(三)願供擔
    保請准宣告假執行。
二、被上訴人未於本院審理時到場或以書面作何聲明或陳述，惟
    其於原審辯稱：上訴人所提陽信商業銀行出具之清償明細資
    料僅係載明被上訴人代償日期為93年10月11日，而上訴人於
    93年10月11日取得清償證明後應通知被上訴人，被上訴人始
    能付款，故上訴人指稱被上訴人應於93年10月11日支付5,55
     0,575元尾款，顯屬無據，上訴人應舉證證明已經通知之事
    實。93年10月11日確有辦理抵押權塗銷，這是透過代理辦理
    ，被上訴人仍無從知悉何時應清償尾款。退步而言，縱認被
    上訴人有上訴人所稱之違約情事，系爭契約書第2條規定交
    屋日定為93年10月15日之前．第14條特別規定買方同意於交
    屋後依原約續租予原承租人（瑞智科技有限公司除外），交
    屋前賣方應配合買方與原承租人辦理換約手續，押金則於交
    屋時同時移交予買方。然上訴人至93年10月15日遲不願配合
    辦理交屋及換約，被上訴人方於93年10月21日、同年11 月
    12日委請律師發函通知上訴人，直至94年3月16日雙方才達
    成協議，上訴人始履行交屋及換約義務，自93年10月15日至
    94年3月16日共遲延152日，依系爭契約書第8條規定，被上
    訴人亦得向上訴人請求每日按買賣總價2300萬元萬分之三給
    付遲延違約金共1,048, 800元，被上訴人得主張抵銷等語。
三、兩造不爭執之事項：
  (一)上訴人與被上訴人甲○○就系爭房屋簽訂系爭契約書，並約
    定被上訴人京達公司為所有權登記名義人。
  (二)依系爭契約書約定，被上訴人甲○○於簽約時給付上訴人23
    0萬元，其餘款項即2,070萬元被上訴人甲○○應在代償上訴
    人之不動產銀行貸款15,149,425元後清償。上訴人於93年10
    月11日取得清償證明，被上訴人甲○○於94年3月16日給付
    尾款5,550,575元。
  (三)系爭房屋依約定應於93年10月15日前交屋，上訴人於94年3
    月16日交屋。
  (四)陽信商業銀行於93年10月11日出具抵押權塗銷同意書，系爭
    房屋於93年10月12日塗銷陽信商業銀行抵押權登記，於93
    年10月15日房地所有權移轉登記予被上訴人京達公司。
  (五)上訴人於93年11月13日函知被上訴人京達公司應給付尾款5,
    550,575元，並說明換約之意義。被上訴人甲○○於93年11
    月12日、94年1月31日發函上訴人催促辦理換約手續。
四、上訴人主張：被上訴人甲○○應於上訴人取得清償證明即93
    年10月11日給付尾款5,550, 575元，卻遲至94年3月16日始
    給付，共遲延156日，依約應賠償上訴人自93年10月12日起
    每日按買賣總價2,300萬元之萬分之三即6,900元計算之違約
    金1,076,400元。被上訴人辯稱：上訴人於93年10月11日取
    得清償證明後未通知被上訴人，致被上訴人不知何時應付款
    等語。經查：
  (一)系爭契約書第2條價款及付款表約定：第四期尾款2,070萬元
    「應用於代償乙方（指上訴人）原貸款，如有餘額，應於取
    得原貸款銀行核發清償證明時給付」。查上訴人於93年10月
    11日取得清償證明一節，為兩造所不爭，該銀行貸款依約既
    係由被上訴人甲○○代為償付，甲○○不可能不知悉代償日
    期。上訴人主張：代償日與核發清償證明日、塗銷抵押權登
    記均為同一日即93年10月11日等語，並提出匯款證明、抵押
    權塗銷同意書、登記異動索引等件為証，經核與其主張之事
    實相符。被上訴人既於93年10月11日代上訴人償還銀行貸款
    並辦理抵押權塗銷登記，衡情已經知悉當日銀行已經發給上
    訴人清償證明之事實，不須上訴人另為已經收到清償之通知
    ，故被上訴人辯稱：上訴人於93年10月11日取得清償證明後
    未通知被上訴人，致被上訴人不知何時應付款云云，並無可
    採。
  (二)兩造約定系爭尾款「應於取得原貸款銀行核發清償證明時給
    付」，此係屬給付無定期限之約定。民法第229條第2項規定
    ：「給付無確定期限者，債務人於債權人得請求給付時，經
    其催告而未為給付，自受催告時起，負遲延責任。」同條第
    3項規定：「前項催告定有期限者，債務人自期限屆滿時起
    負遲延責任。」依此規定，被上訴人甲○○雖於93年10月11
    日即知悉上訴人已經取得清償證明，但此僅生上訴人得請求
    被上訴人甲○○給付尾款之效果，上訴人必須對甲○○催告
    後，甲○○始自受催告時起負遲延責任。查上訴人提出之93
    年11月3日律師函記載：「京達公司應於九十三年十月十五
    日前支付賣不動產之剩餘尾款新台幣伍佰伍拾伍萬零伍佰柒
    拾伍元整，惟京達公司迄今仍未給付前揭剩餘尾款，京達公
    司顯已給付遲延」等語，該律師函已於93年11月4日合法送
    達被上訴人京達公司址，有回執一紙在卷可參。上訴人雖係
    對於被上訴人京達公司而非被上訴人甲○○為催告，但被上
    訴人京達公司係被上訴人甲○○所指定之登記權利名義人，
    依系爭買賣契約書第4點、產權移轉第(4)款約定，被上訴人
    等2人應共同負連帶給付尾款之責任，且被上訴人甲○○於
    京達公司收受該信函時係京達公司之法定代理人，甲○○應
    於93 年11月4日已知悉函文內容，故該信函對被上訴人等2
    人依法已生催告之效力，依約被上訴人等2人應於93年11月4
    日起負遲延給付尾款之責任。
  (三)被上訴人等2人依約應自93年11月4日起負遲延交付尾款之責
    任，遲至94年3月16日始給付尾款，共計遲延132日，依系爭
    契約書第8條(3)之約定，應連帶賠償上訴人每日按買賣總價
    2300萬元之萬分之三之違約金，合計910,800元（23,000,
    000元×3/10000×132日＝910,800元）。
五、被上訴人辯稱：上訴人就原訂之租賃契約拒絕換約，自93年
    10月15日起至94年3月16日止遲延交屋152日，依系爭契約書
    第8條(4)之約定，上訴人應賠償違約金共計1,0 48,800元，
    被上訴人得主張抵銷等語。上訴人則稱：換約並非上訴人須
    終止原租賃契約，改由被上訴人京達公司與原承租人另立租
    約，上訴人已通知被上訴人等儘速與上訴人聯繫換約程序，
    上訴人並無違約情事等語。經查：
  (一)系爭契約書第14條約定：「買方同意於交屋後依原租約續租
    予原承租人（瑞智科技有限公司除外），交屋前賣方應配合
    買方與原承租人辦理換約手續，押金則於交屋時同時移交予
    買方。」兩造雖約定：「買方同意於交屋後依原租約續租予
    原承租人」，但買賣房屋後，上訴人已非系爭房屋之所有權
    人，無權出租系爭房屋於原承租人，故兩造間約定「交屋前
    賣方應配合買方與原承租人辦理換約手續」，應認兩造之真
    意並非維持原租約由被上訴人繼受上訴人之出租人地位，而
    係將原租約「換約」為新租約，亦即，將上訴人與原承租人
    之原租約終止後，由被上訴人與原承租人依據原租約相同之
    承租條件訂立新租約。故上訴人主張：換約無須由上訴人與
    原承租人終止原租約，再由被上訴人京達公司與原承租人另
    訂立新租約云云，並無可採。
  (二)上訴人雖於93年11月3日律師函表示隨時配合被上訴人京達
    公司與原承租戶為換約手續，卻於該函文中表示上訴人無須
    終止與原承租人租賃契約，再由被上訴人京達公司與原承租
    人另定租賃契約，該存證信函無法證明上訴人已依約配合被
    上訴人等與原承租人辦理換約手續。上訴人雖再提出房屋租
    賃契約書為証，惟該租賃契約雖將出租人之名稱改為被上訴
    人京達公司，其上並無被上訴人之簽章。證人即原承租人乙
    ○○到庭證稱：「（有沒有通知你換租約？出租人換成京達
    公司？）沒有」、「房屋租賃契約書上的圖章是我蓋的，在
    原來的契約上直接劃掉更改」、「這三張支票是我開的租金
    支票。因為他們有糾紛，所以交給上訴人的律師」、「時隔
    已久，何時換約我不記得」、「租金談不攏，當時三方的默
    契同意我在93年12月31日就搬走，租約終止」、「京達公司
    與我談，同意93年12月31日搬遷，換約的時候京達公司沒有
    派人來。契約是上訴人和我訂的，10月15日之後租金歸京達
    公司」等語。依此証言，被上訴人既未在系爭房屋租賃契約
    上簽章，原承租人之租金係交付上訴人律師，顯然換約手續
    並未完成。上訴人亦自承：租金本來要給京達公司，後來京
    達公司付了尾款，抵付94年1月到3月的管理費，扣掉管理費
    之後，租金一人一半，雙方協議94年3月16日才交付尾款，
    同時辦理交屋，交屋日辦理換約等語。原承租人所交付之租
    金既由上訴人收受後，遲至被上訴人於94年3月16日給付尾
    款並辦理交屋後，始經由兩造協議由兩造各分一半，則上訴
    人與原承租人雖簽定上開契約提前終止租約，但不能據此認
    為上訴人已經將系爭房屋於簽約時交付被上訴人。
  (三)系爭房屋第2條約定上訴人應於93年10月15日前交屋，為確
    定期限之約定，此與給付尾款係屬不確定期限之約定並不相
    同，且系爭契約並無關於交屋應於交付尾款同時或之後為之
    之記載。該契約書第14條雖約定上訴人於交屋前「上訴人」
    應配合被上訴人與原承租人辦理換約手續之義務，但並未課
    「被上訴人」有應於交屋前辦理換約之義務。上訴人並未依
    約完成換約手續，已如前述，退步而言，縱使上訴人主張被
    上訴人不配合換約等語屬實，上訴人雖未完成換約手續，仍
    應依約於93年10月15日前將系爭房屋交付被上訴人。上訴人
    遲至94年3月16日始交屋，自93年10月15日起至94年3月16
    日止共計遲延152日，依系爭契約書第8條(4)約定，上訴人應
    賠償被上訴人等每日按買賣價金總價2,300萬元萬分之三即
    6,900元之違約金，上訴人共應賠償被上訴人等1,048,800
    元之違約金。
  (四)被上訴人等應連帶賠償上訴人910,800元之違約金，而上訴
    人應賠償被上訴人等1,048,800元之違約金，被上訴人主張
    抵銷，應予准許。經抵銷後，上訴人對被上訴人已無違約金
    請求權。則上訴人依據契約關係請求被上訴人連帶給付上訴
    人1,076,400元及自93年10月12日起至清償日止按年息5% 計
    算之利息，即屬不能准許。
六、從而上訴人本於買賣契約關係，請求被上訴人連帶給付上訴
    人1,076,400元及自93年10月12日起至清償日止按年息5%計
    算之利息，為無理由，不應准許。是則原審駁回上訴人之請
    求給付，於法並無不合。上訴意旨指摘原判決不當，求予廢
    棄改判，為無理由，應予駁回。
七、本件事證已臻明確，兩造其餘主張與舉證，無一一論列之必
    要，併此敘明。
丙、據上論結，本件上訴為無理由，依民事訴訟法第385條第1項
    前段、第449條第1項、第78條，判決如主文。
中    華    民    國    95    年    6    月    27    日
                  民事第五庭審判長法  官  林丁寶
                                  法  官  蔡芳齡
                                  法  官  高鳳仙
正本係照原本作成。
不得上訴。
中    華    民    國    95    年    6     月    29    日
                                  書記官  黃慶霽


司法院資訊處製作；財團法人民間司法改革基金會備份。
